【裁判字號】    95,台上,1872
【裁判日期】    950413
【裁判案由】    偽造文書等罪
【裁判全文】
最高法院刑事判決            九十五年度台上字第一八七二號
    上  訴  人  台灣高等法院檢察署檢察官
    上  訴  人
    即  被  告  甲 ○ ○
    選任辯護人  陳 蒨 儀律師
                黃 瑞 明律師
                范 纈 齡律師
   被       告  乙○○○
                丙 ○ ○
                丁 ○ ○
                          2樓.
   上 列一 人
   選任辯護人   許 文 彬律師
                周 欣 穎律師
   被      告   戊 ○ ○
                          4樓.
                          11.
上列上訴人等因被告等偽造文書等罪案件，不服台灣高等法院中
華民國九十四年一月二十日第二審更審判決（九十二年度上更(一)
字第一一八號，起訴案號：台灣士林地方法院檢察署八十六年度
偵字第八○七六號），提起上訴，本院判決如下：
    主  文
原判決關於乙○○○、李雪豔、丁○○被訴行使偽造私文書部分
均撤銷，發回台灣高等法院。
其他上訴駁回。
    理  由
一、發回（即乙○○○、李雪豔、丁○○被訴行使偽造私文書）
部分：
本件原判決係以公訴意旨略稱：被告乙○○○、李雪豔、丁○○
與渠等母親甲○○、胞弟李建德（已經判決確定），在李石順（
即甲○○之夫，乙○○○等人之父）於民國八十四年六月初，因
腦溢血意識陷入昏迷後，渠等為排除己○○為台立製鋼機械股份
有限公司（下稱台立公司）股東及逃漏遺產稅，明知該公司股東
李來福、丁○○（出國）、己○○並未出席會議，竟共謀偽造股
東臨時會及董事會會議紀錄，虛載己○○、李石順持有股份轉讓
予甲○○，並由知情之會計師戊○○辦理股權轉移事宜，使前台
灣省政府建設廳於同年六月二十六日將此不實事項完成登記，足
生損害於己○○。被告丁○○、乙○○○、李雪豔與甲○○復趁
李石順腦中風陷於昏迷狀態，於八十四年六月十九日、二十日偽
造提款單及匯款（盜用印章），盜領李石順所有彰化商業銀行北
三重分行帳戶存款計新台幣（下同）四百九十二萬元，並將上開
款項存入甲○○帳戶內。因認乙○○○、李雪豔、丁○○與甲○
○共犯刑法第二百十六條、第二百十條、第二百十四條（起訴書
誤載為第三百十四條）及第三百三十九條第二項罪嫌。惟經審理
結果，認為不能證明乙○○○、李雪豔、丁○○有行使偽造私文
書犯行，因而撤銷第一審關於乙○○○、李雪豔、丁○○部分之
判決，改判就渠等被訴行使偽造私文書部分，均為無罪諭知（就
渠等被訴使公務員為不實登載及詐欺部分，均另為無罪及不受理
之判決）。固非無見。
惟查：第一審判決就乙○○○、李雪豔、丁○○被訴於八十四年
六月初，夥同其母甲○○偽造台立公司股東臨時會會議紀錄、董
事會會議紀錄，並向前台灣省建設廳辦理登記及於同年六月十九
日、二十日夥同甲○○偽造提款單及匯款，盜領李石順在彰化商
業銀行三重分行之存款，共同涉犯偽造私文書並持以行使、使公
務員登載不實及詐欺等罪嫌部分，認為渠等均屬犯罪不能證明，
因而為乙○○○、李雪豔、丁○○均無罪之判決。原判決於理由
內亦認彼三人上開被訴行使偽造私文書及使公務員為不實登載部
分，犯罪不能證明。則原審既認第一審判決就該部分所為乙○○
○、李雪豔、丁○○均無罪之諭知，並無違誤，檢察官對此部分
之第二審上訴為無理由，乃原審就此部分未為駁回之判決，竟將
之一併予以撤銷，仍為無罪之判決，其主文與理由之論敘及理由
論敘本身，均有前後矛盾之違法。檢察官上訴意旨執以指摘原判
決該部分違背法令，為有理由，應認原判決關於乙○○○、李雪
豔、丁○○上開被訴行使偽造私文書部分，有撤銷發回更審之原
因（渠等被訴使公務員登載不實及詐欺部分，原審分別為無罪及
不受理判決，此與該被訴行使偽造私文書之無罪判決部分，無裁
判上一罪關係，且係不得上訴第三審之罪名，檢察官就該二部分
之上訴應予駁回，詳如後敘）。
二、駁回（即檢察官與甲○○上訴）部分：
(一)、檢察官就甲○○、戊○○上訴部分：
按刑事訴訟法第三百七十七條規定，上訴於第三審法院，非以判
決違背法令為理由，不得為之。是提起第三審上訴，應以原判決
違背法令為理由，係屬法定要件。如果上訴理由狀並未依據卷內
訴訟資料，具體指摘原判決不適用何種法則或如何適用不當，或
所指摘原判決違法情事，顯與法律規定得為第三審上訴理由之違
法情形，不相適合時，均應認其上訴為違背法律上之程式，予以
駁回。本件原審經審理結果，認為被告甲○○業務上文書登載不
實及使公務員登載不實犯行明確，因而從一重論處甲○○明知為
不實之事項，而使公務員登載於職務上所掌之公文書，足以生損
害於公眾罪刑（緩刑二年），已詳敘其調查、取捨證據之結果及
憑以認定犯罪事實之心證理由。另就戊○○被訴有與甲○○共同
為上開犯行，認二人係共同涉犯刑法第二百十六條、第二百十條
及第二百十四條罪嫌部分，經審理結果，認為戊○○被訴犯罪不
能證明，第一審就該部分所為戊○○無罪之判決，為無不合，予
以維持，駁回檢察官在第二審之上訴，亦就何以不能證明戊○○
有該部分犯行，而應為無罪諭知，已詳敘其理由。就形式上觀察
，原判決對該二部分要無採證認事違背經驗法則、論理法則或理
由不備等違背法令之情形。依卷附台立公司八十四年六月十二日
之股東臨時會會議紀錄及董事會會議紀錄所載，該二會議紀錄係
由該公司負責人李石順及實際執行業務之董事甲○○二人分別擔
任會議主席及紀錄，而共同具名所為，此乃渠等業務上所製作，
既非渠等冒他人名義所為，自無成立偽造私文書罪可言。是原判
決事實認甲○○明知台立公司未有召開上開二會議事實，竟囑由
不知情之會計師戊○○製作該二會議紀錄，而為不實之登載，乃
論以業務上文書登載不實罪，要無判決適用法則不當及理由矛盾
之違法。檢察官上訴意旨執以指摘原判決違背法令，核與法律規
定得為第三審上訴理由之違法情形，不相適合。而其餘上訴意旨
，則係就原審採證認事職權之適法行使及原判決已說明事項，徒
憑己見，指為違法，尚難認係適法之第三審上訴理由。依上揭說
明，檢察官就甲○○、戊○○部分之上訴違背法律上之程式，應
予駁回。
(二)、檢察官就乙○○○、李雪豔、丁○○被訴使公務員為不實登
載及詐欺上訴部分：
按刑事訴訟法第三百七十六條所列各罪之案件，經第二審判決者
，不得上訴於第三審法院，法有明文。本件乙○○○、李雪豔、
丁○○被訴使公務員為不實登載及詐欺部分，原判決認前者犯罪
不能證明，後者屬親屬間詐欺行為，為告訴乃論之罪，已經告訴
人於第一審言詞辯論終結前撤回告訴，因而就該二部分，分別為
無罪及不受理諭知。渠等上開二被訴罪名，依上開說明，核屬刑
事訴訟法第三百七十六條第一、四款所列不得上訴於第三審法院
之案件，檢察官竟復一併提起上訴，顯為法所不許。該部分上訴
為不合法，應予駁回。
(三)、甲○○上訴部分：
按刑事訴訟法第三百七十六條所列各罪之案件，經第二審判決者
，不得上訴於第三審法院，法有明文。本件原判決認定上訴人即
被告甲○○明知台立公司實際上並未於八十四年六月十二日召開
股東臨時會及董事會，竟將該不實事項，登載於其業務上所作成
之股東臨時會及董事會會議紀錄上，並委由不知情之會計師戊○
○持向前台灣省建設廳辦理變更登記，使該建設廳承辦公務員將
之登載於職務上所掌公文書上，足以生損害於政府主管機關對於
股份有限公司登記事項監督、管理之正確性等情。原審係以甲○
○牽連犯刑法第二百十六條、第二百十五條及第二百十四條之罪
，而從重依後者論處其罪刑，核屬刑事訴訟法第三百七十六條第
一款不得上訴第三審之案件，甲○○竟復提起上訴，顯為法所不
許。其上訴為不合法，亦應予駁回。
據上論結，應依刑事訴訟法第三百九十七條、第四百零一條、第
三百九十五條前段，判決如主文。
中    華    民    國  九十五  年    四    月   十三   日
                      最高法院刑事第八庭
                          審判長法官  張  淳  淙
                                法官  張  春  福
                                法官  呂  丹  玉
                                法官  洪  昌  宏
                                法官  蔡  彩  貞
      本件正本證明與原本無異
                                      書  記  官
中    華    民    國  九十五  年    四    月   十九   日
                                                 Ｒ


司法院資訊處製作；財團法人民間司法改革基金會備份。
